臺灣新竹地方法院刑事判決　　　　　　　　　　　　　　　九十年度自字第九一號
　　自　訴　人　丙○○
　　被　　　告　庚○○
　　選任辯護人　羅秉成律師
　　　　　　　　魏順華律師
右列被告因偽造文書案件，經自訴人提起自訴，本院判決如左：
    主  文
庚○○無罪。
    理  由
一、自訴意旨略以：被告庚○○係新竹市東門國民小學（以下簡稱東門國小）九十學
    年度家長會第一副會長，其未經身為同年度家長會會長之自訴人丙○○同意或授
    權，竟偽以自訴人之名義，製作並發送抬頭為：新竹市東門國民小學家長會，內
    容為：茲訂於十二月十日（星期一）晚上七時在忠孝樓一樓一年八班教室，召開
    九十學年度第一次臨時常務委員會，敬請撥冗出席等語之函文予所有家長會常務
    委員（以下簡稱常委）十一人。嗣於九十年十二月七日晚上，自訴人接獲此函文
    後，始知悉上情。被告此行為，將使人誤信該函文為自訴人所發，足生損害於自
    訴人，因認被告庚○○涉有刑法偽造文書罪嫌等語。
二、按犯罪事實應依證據認定之，無證據不得推定其犯罪事實，刑事訴訟法第一百五
    十四條定有明文。所謂證據，須適於為被告犯罪事實之證明者，始得採為斷罪資
    料，如未能發現相當證據，或證據不足以證明，自不能以推測或擬制之方法，以
    為裁判基礎（最高法院四十年台上字第八六號判例參照）。次按，自訴人之指訴
    ，本以使被告受刑事訴追為目的，故其陳述是否與事實相符，自應調查其他證據
    ，以資審認，苟其所為攻擊之詞，尚有瑕疵，則在此瑕疵未予究明以前，即不能
    遽採為斷罪之基礎（最高法院六十九年台上字第一五三一號判例參照）。再按，
    刑法處罰偽造文書罪之主旨，所以保護文書之實質的真正，故不僅作成之名義人
    須出於虛捏或假冒，即文書之內容，亦必出於虛構，始負偽造之責（最高法院二
    十年上字第一○五○號判例足資參照）。
三、本件自訴人丙○○自訴被告庚○○涉有前揭偽造文書犯行，係以被告於九十年十
    二月七日曾發給十一名東門國小家長會常委，內容為：茲訂於十二月十日（星期
    一）晚上七時在忠孝樓一樓一年八班教室，召開九十學年度第一次臨時常務委員
    會，敬請撥冗出席等語，且其上有會長（即自訴人）丙○○具名之函文，而該函
    文之製作及發送均未經自訴人同意或授權等資為論據。
四、訊據被告庚○○坦承上揭函文確為其所發送等情，惟堅決否認有何偽造文書之犯
    行，辯稱：每月第一個星期三是家長會常委固定開會之日，惟歷來均在開會前一
    個星期會收到開會通知，然而十二月份開會之前並未收到開會通知，而十一月份
    家長會常委會會議記錄又未作成，學校與家長會很多工作推動時並無依據，導致
    停滯，加上原任幹事之戊○○辭職後，並未選任新幹事，故而才會於十二月一日
    與其他常委至新竹市○○街拿鐵咖啡店聚會討論，會中出席常委認如果十二月份
    常委會未召開，就應召開臨時常委會，並推由伊發文通知，後因十二月五日未開
    會，其他常委又來詢問，是以乃徵詢半數以上常委之同意後，擬文通知全體十一
    名常委。而之所以會在上揭函文中打上「會長丙○○」數個字，係因尊重自訴人
    係會長，並無冒用其名義之意，否則又豈會同時簽上自己名字以示負責，況且自
    訴人以往發文都會蓋用其個人私章，然上揭函文並未偽蓋其印文，尤見伊並無偽
    造文書之犯意及犯行等語。
五、經查：（一）東門國小於九十年九月二十六日召開九十學年度第一次家長會代表
    大會，改選家長會委員，結果由包括自訴人丙○○及被告庚○○等人在內之四十
    一人當選，後隨即於九十年十月三日召開第一次家長委員會，選出常委，共有自
    訴人、被告、張琳德、壬○○、丁○○、己○○、辛○○、子○○、乙○○、甲○○及癸○○等十一人當選，並由自訴人任會長，被告任第一副會長，而常委會
    則固定於每個月第一週的星期三晚上七時至九時召開，後亦依此於九十年十一月
    七日召開九十學年度第二次常委會，惟會後會議紀錄遲未作成，再者，亦未依規
    定於家長會代表大會開會後一個月內（即九十年十月二十六日前），將會議紀錄
    及會長、副會長、常務委員、委員等名冊函報新竹市政府備查。此外，又因原任
    職幹事一職之證人戊○○，自九十年十月三日第一次家長委員會開會時辭職後，
    即一直未有新幹事繼任，故而家長會與校方間聯繫窗口付之闕如，而以上原因導
    致家長會與校方相關工作窒礙難行，是以家長會常委乃於九十年十二月一日聚會
    ，提議視九十年十二月五日定期常委會開會狀況而定是否召開臨時常委會，之後
    十二月五日之會議並未開成，被告乃於十二月七日打電話詢問自訴人之意見，又
    遭其以：又不是殺人放火，沒那麼急等語回覆而形同拒絕召開臨時會，故在詢問
    各常委意見後，由身為第一副會長之被告發送上揭內容為定九十年十二月十日召
    開臨時常委會之函文，送達對象則為包含自訴人在內之十一名常委等情，業據被
    告供述綦詳，並為證人子○○結證稱：因為當時家長會對外窗口一直沒有成立，
    加上家長會十一月會議記錄一直沒有出來，很多事項沒有辦法依據決議的事項去
    執行，所以才去討論。‧‧‧（為何決定在十二月十日召開臨時常委會？）一來
    對外窗口沒有成立，二來沒有向教育局報備，所以就和被告討論該怎麼辦，過程
    中，就想說是不是要開個臨時常委會，因為經由這次會議才能訂定一些辦法來執
    行。於是就和被告分頭聯絡各常委是否同意，因為有超過六個人，就決定要開。
    （為何由被告來發這份開會通知？）當時至少就伊的意思，是想說被告既然是副
    會長，就由她依職務來執行等語，及證人壬○○結證述：十一月份開會後，會議
    記錄一直沒有出來，加上學校有些單位及有些家長也來問，為什麼有些款項沒有
    辦法支付，學校也希望家長會可以配合學校一些活動，加上以往在開會前一星期
    都會都會收到開會通知，而當時並未收到，所以才會在聚會當天決定要在某一日
    開臨時常委會。不過前提是，如果十二月五日的例行性家長常委會有開成的話，
    那十二月十日的會也就沒必要開了，而被告所發的這份函文就是在十二月七日所
    發的。（從擔任九十學年度家長會出納業務以來，常委會沒有召開，對業務有何
    影響？）伊沒有辦法根據常委會的決議作任何費用的支出，因為沒有會議記錄，
    所以沒有一個憑證等語，暨證人戊○○結證述：伊在十月三日的家長委員會就已
    經口頭辭職，十一月間就移交給會長。（家長會和學校就相關事情接洽時，會不
    會需以會議紀錄為憑？）八十八年度新制家長會運作後，有關於經費部分，學校
    會要求要有會議記錄為憑等語明確，並為自訴人自承：迄至九十一年一月十四日
    才將家長會代表大會會議紀錄及相關名冊函報市政府是伊的疏失，而九十年十一
    月七日九十學年度第二次常委會會議紀錄確未作出，又被告於九十年十二月七日
    中午確曾打電話告知伊要召開臨時常委會，伊有跟她說又不是殺人放火沒那麼急
    等情不諱，而東門國小家長會九十學年度第一次會員代表大會於九十年九月二十
    六日召開，本應於一個月內陳報會議紀錄及相關名冊，然卻遲至九十一年一月十
    四日函報，有關事項已行文糾正並限期於第二學期開學後一個月內完成修正並函
    報等情，並有新竹市政府九十一年四月十七日府教國字第○九一○○二七七四號
    函在卷足參，此外，復有東門國小九十學年度第一次家長代表會會議紀錄、九十
    學年度第一次家長委員會會議紀錄、東門國小學生家長會組織章程、東門國小九
    十年十月二十九日（九十）新東國總字第四一二六八號函及東門國小學生家長會
    九十年十一月二日（九○）新東國家字第○一二號函各一份在卷足稽，足認被告
    上揭所辯誠屬信而有徵，應堪採信。（二）第查，自訴人又指訴稱：九十年十一
    月七日九十學年度第二次常委會會議紀錄本應由幹事來製作，因幹事戊○○已辭
    職，所以才未作成等語，然自訴人於本院九十一年七月十五日訊問時已自承：（
    在九十年十一月七日會議前，每次家長會常委開會之會議紀錄由何人負責製作？
    ）是幹事，後來由會務組丙○○做，家長會委員會，只有在十月三日開過一次，
    會議記錄本該由幹事負責製作，可是後來是由會務組，也就是伊負責製作。（十
    一月七日的會議記錄本該由誰製作？）如果依照以前的運作方式，應該由會務組
    製作等語甚明，且觀幹事即證人戊○○於九十年十月三日辭職後，所製作且自訴
    人亦於本院開庭時當庭表示無意見之幹事及會務組工作內容表中已記載：幹事負
    責工作為１、為校方與家長會相互聯繫之窗口。２、收發、發文之轉呈與發送。
    ３、處理家長會會務。會務組負責工作內容為１、各項會議前之議程擬定、通知
    之發送、各組資料之彙整、影印、裝訂。２、會議之會場佈置、場地借用、茶水
    準備。３、會議時之錄音、簽到。４、會議後之記錄，並請會長呈閱後發送與會
    人員，並交由校方公佈於家長會網站上。５、開學後之選舉新任家長代表之選務
    相關作業（選票印製、代表名單之設計及發送、名單之彙整、選務之統計、流程
    之設計）。６、選舉時之統計與選票之彙整。７、新任委員之聘書製作、發送等
    情，經核與東門國小學生家長會組織章程第八條第一項載明：會務組：本會文書
    、建檔管理，處理本會一般會務等之意旨亦相符合，足認上揭九十年十一月七日
    九十學年度第二次常委會之會議紀錄本應由會務組製作。雖自訴人繼而於同日受
    訊問時陳稱：九十年十一月七日當天開會時，因為考慮會長兼會務組，所以會中
    決定該次會議紀錄由幹事製作等語，及亦陳稱：當時已口頭上聘用戊○○再度擔
    任幹事，並也獲其同意等語在卷，然自訴人雖確曾口頭上告知證人戊○○要再聘
    用其當幹事，惟經戊○○當場告知要有聘書後，卻係遲至九十年十二月二十五日
    ，自訴人才給證人戊○○一份臨時聘書，且其上發文日期還記載顯不符一般常情
    之「中華民國九十年吉月吉日」，後經戊○○上簽呈予校方要求明確裁示，校方
    於九十年十二月二十六日以（九○）新東國教字第二一一七六號函詢家長會，卻
    未獲回覆等情，亦經證人戊○○證述在卷，並有上揭臨時聘書、簽呈及前開文號
    之函文各一份附卷可按，足見證人戊○○並未正式再度擔任幹事一職，而證人戊○○自九十年十月三日口頭辭職後，於九十年十一月間即和負責會務組事務之自
    訴人辦理交接，有東門國小九十學年度家長會會務組交接清冊一份在卷可憑，且
    為自訴人所不否認，則縱認九十年十一月七日之會議中有通過為體恤身兼會務組
    事務之會長之辛勞，是以將本應由會務組製造之會議紀錄權宜性的交由幹事來製
    作一節為真，然既未有新幹事正式任職，自當應由本即負責此事項，且又和舊幹
    事辦理交接之會務組人員即自訴人而來製作九十年十一月七日九十學年度第二次
    常委會會議紀錄，誠屬當然，是自訴人此部分之指述尚難憑採。（三）次查，自
    訴人雖一再指稱：上揭九十年十一月七日九十學年度第二次常務委員會會議紀錄
    未作成，應不致耽擱既定工作之進行等語，然此已和亦身為常委且亦分別擔任人
    力資源組及出納組之證人子○○及壬○○所為上揭證詞不符，且參上揭會議當時
    所討論事項包含園遊會支援校方經費案、園遊會募款案、義工停車費家長會補助
    案、本會經費支付處理原則案等多項有關款項使用之方案，在款項進出務求確實
    、透明，以防虧空或有人趁機中飽私囊之原則下，校方或相關單位要求需有會議
    紀錄以資為憑，亦屬常情。況且，自訴人亦坦承：校方因認無會議紀錄，所以佈
    置雙語教學環境部分無法推動等情，雖自訴人亦當庭陳述其不認同校方此舉，然
    更足徵因無上揭會議紀錄足供為據，確已導致相關工作之推動陷於窒礙難行之窘
    境。（四）又查，自訴人雖以被告所指十二月一日餐敘時已達成共識要召開臨時
    常委會，然斯時十二月五日之定期常委會又尚未召開，渠何能預知將不會開會等
    情，然常委會雖已預定在每個月第一個星期三開會，然仍均會在開會前一個星期
    發送開會通知予各常委等情，為自訴人及被告所是認，並為證人戊○○證稱：（
    家長會常委會開會之前，是否要發開會通知？又大概是在開會之前多久發？）有
    ，大概一個禮拜之前要發等語明確，且有自訴人具名之九十年十一月七日開會通
    知單一份在卷足參（即東門國小家長會九十年十月二十九日（九○）新東國家字
    第○一○號函），然九十年十二月份定期常委會（應於九十年十二月五日開會）
    開會前一星期並未收到開會通知等情，亦為自訴人所不否認，而開會通知之發送
    係由會務組負責等情，已如前述，則各常委在開會前一個星期仍未收到開會通知
    之情況下，為解決面臨之困境，故於九十年十二月一日餐敘討論，並初步達成如
    果十二月五日之會議未開成，將會召開臨時常委會之共識，亦屬常情，自難僅以
    此即認被告有故意冒自訴人之名發函召開臨時常委會之犯行。（五）再查，上揭
    定九十年十二月十日召開臨時常務委員會之函文中，雖有「會長丙○○」數個字
    ，然向來以家長會會長名義發文時均會加蓋自訴人之私章等情，業據證人即子○○、癸○○、乙○○、甲○○及戊○○等人結證在卷，並有自訴人名義所發送之
    九十年十月二十九日（九○）新東國家字第○一○號函、第○○九號函附卷足稽
    ，足見蓋用自訴人名義之印文，應係自訴人具名發送之函文中必備格式，然觀本
    件系爭函文，不但「丙○○」三個字係用打字方式打上，且和「會長」二字字型
    相同，已和自訴人以其名義向來所發函文中，「丙○○」三字字型、字體和「會
    長」二字均不相同此點有所歧異，同時本件系爭函文中也未蓋用自訴人之印文，
    此外，被告尚在前揭系爭函文中簽下自己姓名，且被告亦將上揭函文送達一份予
    自訴人，凡此種種，在在均與一般為偽造文書犯行之行為人會盡其所能作成與真
    正名義人實際作成者維妙維肖之文書，且極力掩飾自己以他人名義偽造文書之情
    節全然不同。參以被告之所以發送上揭函文，係由於前揭九十學年第二次常委會
    會議紀錄遲未作成，加以又未有新幹事足資作為校方與家長會之聯繫窗口，而十
    二月五日之十二月份常委會又未開成，被告又在電話中遭自訴人拒絕召開臨時常
    務委員會之要求之情形下，在徵詢過多數常委之意見後，發送上揭定於十二月十
    日召開臨時常委會之函文之背景，自難認被告發送上揭函文時具有以自訴人名義
    偽造文書之犯意。（六）末查，被告又辯稱：因為十二月五日定期常委會會議並
    未開成，有常委說要開會，在徵詢過意見後，才決定十二月十日開臨時常委會等
    語在卷，並經證人壬○○證述：九十年十二月一日餐敘當天，就已經達成共識，
    如果十二月五日會議未開成，就要召開臨時常務委員會，後來是接到這份通知以
    後確定要在十二月十日當天召開臨時常務委員會等語，及證人子○○證稱：當時
    和被告討論，後來就決定要開臨時會‧‧‧，於是就和被告分頭聯絡各常委是否
    同意，因為有超過六個人，所以就決定要開等語，證人辛○○證述：那時有聽其
    他常委說，如果會長再不開會，那麼就要開臨時常委會來推動會務等語，暨證人
    甲○○結證稱：（當時有沒有提到要召開臨時常務委員會？）好像有提到這個話
    題，當時是有聽到說，由癸○○來打這份開會通知，至於由誰來負責召開、時間
    、方式等事宜，則不記得了等語在卷，足見被告所辯上情不假，被告既因具第一
    副會長身份，加以有多數常委認應召開臨時常委會來解決會務無法推動之困境，
    被告又曾電告身為會長之自訴人是否要召開臨時常委會，卻遭其拒絕，故而遵照
    多數常委認為可在十二月十日召開臨時常委會之意見，發送上揭內容之函文予包
    括自訴人在內之全體常委，自難認該函文內容有何不實，要與偽造文書罪中文書
    內容亦需為虛構不實之構成要件有間。綜據上揭情事，自訴人所述各項證據尚不
    能證明被告有自訴人所自訴之犯行。此外，復查無其他積極證據足以證明被告有
    該犯行，尚不能證明被告犯罪，自應諭知被告無罪之判決。
據上論斷，應依刑事訴訟法第三百四十三條、第三百零一條第一項，判決如主文。
本案經檢察官劉邦繡到庭執行職務。
中      華      民      國    九十一    年      十一    月    二十九    日
                                    臺灣新竹地方法院刑事第二庭
                                            法  官  楊  惠  芬
右正本證明與原本無異。
如不服本判決，應於判決送達後十日內向本院提出上訴狀（應附繕本），上訴於
臺灣高等法院。
                                            書記官  鄭  明  枝
中      華      民      國    九十一    年      十一    月    二十九    日
